【裁判字號】    98,台上,1775
【裁判日期】    980924
【裁判案由】    請求返還借款
【裁判全文】
最高法院民事判決            九十八年度台上字第一七七五號
上  訴  人  甲○○
訴訟代理人  吳雨學律師
上  訴  人  乙○○
訴訟代理人  宋忠興律師
被 上訴 人  達勝有限公司
法定代理人  乙○○
被 上訴 人  達采影音工作室股份有限公司
兼 上一 人
法定代理人  丙○○
上列當事人間請求返還借款事件，兩造上訴人對於中華民國九十
八年五月五日台灣高等法院第二審更審判決（九十六年度重上更
(一)字第三五號），各自提起上訴，本院判決如下：
    主  文
原判決關於駁回上訴人甲○○追加之訴及對被上訴人丙○○之上
訴暨該訴訟費用部分廢棄，發回台灣高等法院。
上訴人甲○○其他上訴及上訴人乙○○之上訴均駁回。
第三審訴訟費用，關於駁回上訴人甲○○其他上訴部分由上訴人
甲○○負擔，駁回上訴人乙○○上訴部分，由上訴人乙○○負擔
。
    理  由
本件上訴人甲○○（下稱甲○○）主張：對造上訴人乙○○（下
稱乙○○）係被上訴人達采影音工作室股份有限公司（下稱達采
公司）之實際負責人，民國七十八年九月、十月間達采公司向伊
借款新台幣（下同）一千萬元，伊先匯款九百萬元，由乙○○邀
集股東楊博雄等在借據上簽名，伊收受借據後，再匯款一百萬元
；乙○○於七十九年八月二日因達采公司新購機械設備向伊借款
二百萬元，七十八年八月二十八日乙○○又為所經營之達贏股份
有限公司（下稱達贏公司）籌備週轉金向伊借款二百萬元，而其
經營之被上訴人達勝有限公司（下稱達勝公司）以需款週轉為由
於七十八年九月二十七日向伊借款三百萬元，伊已交付上開借款
。詎達采公司僅於八十年九月三十日清償二百萬元，迄八十七年
間停止營業，最後一任負責人即被上訴人丙○○（下稱丙○○）
未通知伊，侵害伊之債權，所欠借款未清償，就此八百萬元部分
依民法第四百七十八條、第二百七十一條、公司法第二十三條第
二項規定，丙○○、達采公司應負連帶賠償責任。為此求為命乙
○○返還借款四百萬元本息、命達勝公司返還借款三百萬元本息
、命丙○○與達采公司連帶給付八百萬元本息之判決。
上訴人乙○○及被上訴人達勝公司、達采公司、丙○○則以：對
造上訴人甲○○於七十八年八月二十八日借二百萬元予乙○○參
與投資達贏公司，復表示願借款一千萬元、投資三百萬元及邀約
友人投資二百萬元予達采公司，之後因借款轉為投資款，乙○○
與甲○○間已無借貸關係存在，縱甲○○借予達采公司之款項未
轉為投資款，惟甲○○經達采公司股東選任為副董事長，並非債
權人，與公司法第二十三條第二項之要件不符；丙○○於公司進
行清算時已通知甲○○，甲○○無反對表示，丙○○清算行為應
無侵害甲○○之債權，達采公司因未向公司所在地之法院聲報進
行相關清算程序，法定清算程序並未完結，尚無未通知甲○○申
報債權，致其無法對達采公司財產取償之情事，即無負擔賠償責
任之餘地等語，資為抗辯。
原審以：關於甲○○主張乙○○於七十八年九月二十七日以其經
營之達勝公司需款週轉為由向其借得三百萬元乙節，固為乙○○
、達勝公司所不爭，惟辯稱甲○○於七十八年九月二十七日款
三百萬元予達勝公司帳戶，其中一百萬元係返還乙○○代墊款一
百萬元，另二百萬元囑代轉達采公司作為股款云云，兩造情詞各
執。惟查甲○○於七十八年九月十八日傳真乙○○表示：有關達
采之事擬訂如下方式：A.可以借出一千萬元，B.私人（與內子之
私款）投資三百萬元，C.楊教授與舍弟由我積極商請他們投資約
二百萬（十日內肯定向你報告）云云；於七十九年八月六日傳真
乙○○則載述：星期四達采公司ＦＡＸ給我一張達采公司之資產
明細表，Ａ）我正式投資達采公司是七十八年九月份開始的，那
麼在我未投資以前公司的財務狀況是如何？就實際情況能否提供
資產負債明細表這期中發生盈虧我是否應負起虧損之責任，應負
多少？Ｂ）自七十八年九月份我正式投資三百萬到四月改組期間
到底虧損多少？請提供明確之資產負債明細表，這期中所發生之
虧損我應負責多少？Ｄ）購買到兩部舊的設備共九百多萬，此九
百多萬中之一部四百五十萬法律與債務之產生責任應歸屬給誰。
家父認為絕對有必要請你就以上四點提出說明否則應追究誰採購
兩部機械的責任外，並堅持我應退出達采的投資云云；而乙○○
、達勝公司提出傳真函影本二紙、支票影本三紙、轉帳傳票影本
二紙，所指甲○○於七十八年九月二十七日之匯款三百萬元雖係
匯入達勝公司之帳戶，惟其中一百萬元係返還乙○○所先代墊之
達采公司股款，其餘二百萬元則由達勝公司簽發七十八年十月二
日之支票交予達采公司，並經達采公司會計林友梅簽收入帳，並
非無稽；甲○○主張其於七十八年九月十八日傳真函，僅表示擬
投資三百萬元予達采公司，尚非已決定加入投資云云，要非可採
。又甲○○雖未以股東身分於七十八年十月三日出席會議，並登
載於股東名簿，惟甲○○投資三百萬元予達采公司後，何時於股
東名簿登記為股東、登載之股份若干等節，屬乙○○履行其與達
采公司間投資契約之問題；而股東名簿登記股數與股款，與實際
情形是否相符？乙○○是否支用甲○○匯予達勝公司或投資達采
公司之款項？核與甲○○是否借貸三百萬元予達勝公司、借款人
是否為達勝公司等應由甲○○舉證證明之事項無涉。又匯款之原
因事實，非僅借貸而已，亦可能係贈與、清償、買賣、投資等不
一而足，甲○○舉匯款資料證明達勝公司向其借貸金錢，應就匯
款之初係以貸與之意思為之。甲○○提出合作金庫活期儲蓄存款
存摺內、外頁影本，僅足證明乙○○自八十年一月三日起至同年
九月三十日，按月給付二萬五千元予甲○○，尚無法證明上開二
萬五千元包括達勝公司借入三百萬元所應給付之利息。況乙○○
辯稱：該二萬五千元係七十九年八月間由達采公司向甲○○所借
二百萬元，按利率為15％計算所給付之利息云云，並提出轉帳傳
票影本二紙、現金支出傳票影本十紙附卷可稽。甲○○所舉匯款
等資料，及乙○○自八十年一月三日起至同年九月三十日按月給
付二萬五千元利息予甲○○之事證，仍無法為達勝公司於七十八
年九月二十七日向甲○○借貸三百萬元之有利證明。且依甲○○
之主張，乙○○前已商借四百萬元之情形下，甲○○另貸與達勝
公司三百萬元，卻未要求被上訴人達勝公司簽立任何字據，與常
情不合。縱乙○○、達勝公司辯稱該匯款款項係甲○○入股達采
公司之投資款一節之舉證尚有疵累，仍應認甲○○本於消費借貸
關係，請求達勝公司給付三百萬元本息，不應准許。其次，甲○
○主張乙○○於七十八年八月二十八日向其借貸之二百萬元，已
匯入其指定之達贏公司設於華南銀行南京東路分行帳戶；乙○○
復於七十九年八月二日借款二百萬元等情，固據提出合作金庫匯
款回條、便條紙、華南銀行匯款回條聯等影本各一紙為證，但為
乙○○所否認。經查甲○○雖已於七十八年八月二十八日匯款達
贏公司二百萬元，惟無法證明借貸契約存在於其與乙○○間，尚
難認係乙○○個人所借。至於達贏公司之七十八年十月二十八日
二百萬元支票，於七十八年十一月一日是否轉借給達采公司，與
乙○○個人有無借入該筆借款無涉，亦即不論該二百萬元是否已
轉投資或轉借予達采公司，甲○○本於借貸法律關係請求乙○○
給付此二百萬元及利息，即屬無據。關於甲○○於七十九年八月
二日匯款二百萬元入乙○○設於彰化銀行北新分行吉成辦事處之
帳戶內，觀乙○○於七十九年六月二十八日傳真甲○○稱：「…
所以才會請您先借給公司或我」云云；又卷附乙○○書寫之字條
記載：「彰化銀行北新分行吉成辦事處，乙○○，帳號：000000
0000-000，8月1日，請入200万，餘300万等 ORARI裝好才，
濬」；張黃淑齡亦證稱：七十九年八月二日乙○○請其二百萬
到他個人的戶頭，利息他說已經跟甲○○談好，以高爾夫球證出
售後還本金，利息以台灣銀行的利率計算，是乙○○個人的借款
云云，則此二百萬元堪認甲○○係以借貸予乙○○之意思，而匯
款至乙○○之帳戶內。乙○○所舉之轉帳傳票係達采公司所製作
，甲○○否認為真正，自難證明上開七十九年八月二日二百萬元
係達采公司所借，又乙○○提出之達采公司自七十九年九月至八
十年九月份支付利息之現金支出傳票、合作金庫存款憑條等影本
，僅足證明達采公司自八十年一月三日起至同年九月三十日止，
按月給付二萬五千元予甲○○，無法證明此二百萬元係達采公司
向甲○○借貸。矧上開達采公司內部之轉帳傳票與現金支出傳票
，甲○○均予以否認，且為達采公司之員工所書寫，而乙○○以
達采公司名義匯款清償此部分借款，又非甲○○所能置喙，自難
以此推認達采公司為此借款之借款人，堪信甲○○之主張為真實
。甲○○係於八十八年七月二十八日以台中郵局存證信函催告乙
○○返還該二百萬元之借款，從而甲○○本於消費借貸之法律關
係，請求乙○○給付此二百萬元借款本息，洵屬正當。末查甲○
○主張其自七十八年十月十七日、七十八年十月十九日、七十八
年十一月四日、七十八年十一月八日、七十八年十一月二十七日
、七十九年二月十日委請張黃淑齡依次匯入達采公司一百十六萬
八千二百元、二百七十二萬五千八百元、一百十萬六千元、三百
萬元、一百萬元、一百萬元，共計一千萬元，業據提出合作金庫
入戶電回條、達采公司股東於七十八年十月二十日、同年十一
月八日所簽立之借據、購置機械設備需款情形表等影本為證，乙
○○及達采公司雖就借款筆數、資金流程有所爭執，惟就達采公
司曾結欠甲○○一千萬元之借款債務乙節，則無爭執。達采公司
另辯稱：甲○○與乙○○於七十九年四月間商議，認為達采公司
股東成員複雜，事權不一，乃決議改組，定資本額為六千萬元，
分為一百二十股，並由甲○○占1/4，餘3/4由乙○○負責。甲○
○原借予達采公司之一千萬元全數轉為股本云云，業據提出股東
應退應補股金計算書、轉帳傳票為證，甲○○則否認之。惟查記
載甲○○應補股金一千萬元之七十九年六月十二日股東應退應補
股金計算書經達采公司經理樓恩奇簽核，並據計算書之製作者即
宋燕資，於乙○○遭甲○○自訴偽造文書等之刑事案件中證述其
於八十年五月離職前每個月作報表並傳真資產負債表等資料給乙
○○和甲○○，甲○○曾拿所傳之資產負債表核對，未有反對的
意見，甲○○係股東云云；證人樓奇恩證稱：李佔百分之七十五
，張佔百分之二十五，改組後甲○○有叫我要好好做，財務報表
有送給台北的李，傳真給台中的張云云。黃政雄亦證稱：乙○○
曾說，他們本來口頭約定是甲○○佔25％，但事後張要求要28％
，聽到好像甲○○出資一千五百萬元，乙○○四千五百萬元，即
1/4、3/4，有時李說，經營不好，他還要花二、三千萬云云；劉
定軍證稱：伊八十二、八十三年任職達勝公司副總經理時，乙○
○曾拿達采公司資產負債表給我看，那時比例乙○○四千五百萬
元，甲○○一千五百萬元，甲○○及乙○○開會的內容都是有關
達采公司的事情云云。足證甲○○以達采公司所欠借款轉為入股
達采公司之股款，投資額則為一千五百萬元。否則甲○○自七十
九年四月起匯款，何以至九十二年十二月二十四日始提起本件訴
訟請求達采公司清償借款；又何以要求閱覽達采公司之資產負債
表或財務報表。甲○○於七十九年六月二十八日以傳真函通知乙
○○表示：達采之事，可以發現我倆完全被欺詐，不得已得情況
下由我的姊夫拜託中視公共關係室主任找他們的機械人員瞭解狀
況…達采採購的機械為1986年份製品，而且為二手貨在美國使用
時已發生故障云云，足見甲○○對於達采公司購買機器問題甚為
關心，此有該傳真函附卷可稽。又甲○○之子張益彰曾於八十三
年五月二十一日傳真函予乙○○，索取達采公司經營資料、盈餘
表、錄音室時間分配表、員工工作分配表、與競爭錄音室之收費
比較表，亦有傳真函影本一紙附卷；參酌劉定軍於刑事案件審理
時證稱：是屋主要把達采的房屋收回，我打電話給乙○○，那時
李先生中風，他要我聯絡張先生，張先生說作不下去，要收就收
，但要我把公司的機器拆完後傳真一份給他，傳真號碼是他給我
的，八十七年一月下旬我就傳真給他了云云，益徵甲○○曾參與
達采公司之事務，並知悉達采公司經營之情形。甲○○前以乙○
○係達采公司之實際負責人，明知達采公司並未依規定召開股東
臨時會及董事會，竟為公司各項登記需要，基於行使偽造私文書
之概括犯意，利用不知情之會計人員自七十九年六月十三日起至
八十七年一月二十一日止，偽造張黃淑齡及甲○○之署押各一枚
，及盜蓋張黃淑齡、甲○○為辦理公司登記而留存在達采公司之
印章各一枚，分別偽造達采公司之董事、監察人變更登記申請書
、申請撤件申請書、股東臨時會會議紀錄、公司章程、變更登記
申請書、董事會議紀錄、解散登記申請書等文件為由，向刑事法
院提起刑事自訴，嗣經台灣高等法院刑事庭以九十四年度上更(一)
字第三○二號刑事判決以乙○○連續行使偽造私文書，足以生損
害於他人，判處有期徒刑七月，經最高法院駁回上訴而告確定等
情，有刑事案件卷宗足據。然甲○○另自訴乙○○涉犯詐欺取財
之行為，則經同一刑事判決認定系爭一千萬元之借款轉為對達采
公司之出資款，嗣達采公司經營不善而結束營業，此即屬商業風
險之範疇。乙○○並未對甲○○施以詐術，亦未有何使之陷於錯
誤而交付財物等行為。準此以觀，甲○○與乙○○間應有以債作
股之合意，乙○○及達采公司辯稱：甲○○與乙○○各占達采公
司之股份四分之一（一千五百萬元）、四分之三（四千五百萬元
），應可採取。甲○○原借予達采公司之一千萬元，既經其與乙
○○達成以債作股之合意，則甲○○自不得依消費借貸法律關係
，請求達采公司返還借款八百萬元本息。甲○○雖主張丙○○進
行達采公司之清算程序，未通知其申報債權，侵害伊之借款債權
；然甲○○係達采公司之股東而非債權人，縱丙○○於辦理達采
公司之清算事務時，未踐行通知或公告程序，亦難認丙○○於執
行職務之範圍內，違反法令致甲○○受有損害，甲○○主張達采
公司與丙○○依公司法第二十三條第二項之規定，應負連帶賠償
責任，殊難採取。因而將第一審所為甲○○敗訴部分之判決一部
廢棄，改判命乙○○給付甲○○二百萬元本息；維持第一審駁回
甲○○其他請求乙○○給付及請求達勝公司、丙○○給付部分之
判決，駁回甲○○對該部分判決之上訴；並駁回甲○○所為追加
請求命達采公司、丙○○連帶給付七百二十萬元及命達采公司應
就其請求丙○○給付之八十萬元本息為連帶給付部分之訴。
關於廢棄發回部分（即關於駁回甲○○對丙○○上訴及追加請求
達采公司、丙○○給付部分）：
按刑事判決所為事實之認定，於為獨立民事訴訟之裁判時本不受
其拘束，而民事法院雖得依自由心證，以刑事判決認定之事實為
民事判決之基礎，然依民事訴訟法第二百二十二條第四項之規定
，應就其斟酌調查該刑事判決認定事實之結果所得心證之理由，
記明於判決，未記明於判決者，即為同法第四百六十九條第六款
所謂判決不備理由。查達采公司對其原結欠甲○○一千萬元之借
款債務乙節，並無爭執，乃原審確定之事實。惟證人宋燕資、樓
奇恩、黃政雄、劉定軍等於甲○○自訴乙○○偽造文書等之刑事
案件所為之證詞，不過係表示甲○○參與投資達采公司之情事，
對是否以達采公司欠甲○○之一千萬元轉為對達采公司之投資款
，並未陳述或為證明；原審認該甲○○對達采公司一千萬元借款
債權轉為投資款，無非以甲○○自訴乙○○連續行使偽造私文書
罪，經台灣高等法院刑事庭以九十四年度上更(一)字第三○二號刑
事判決處有期徒刑七月，最高法院駁回其上訴而告確定外，其另
自訴乙○○涉犯詐欺取財之行為，則經同一刑事判決認定系爭一
千萬元之借款轉為對達采公司之出資款，嗣達采公司經營不善而
結束營業，此即屬商業風險之範疇，乙○○並未對甲○○施以詐
術，亦未有何使之陷於錯誤而交付財物等行為；原審以甲○○參
與達采公司事務或知悉達采公司經營情形，即認定甲○○與乙○
○間應有以債作股之合意，而認達采公司所為甲○○與乙○○各
占達采公司之股份四分之一（一千五百萬元）、四分之三（四千
五百萬元）之抗辯為可信，並據以認定達采公司、丙○○未侵害
甲○○對達采公司八百萬元借款債權，而為不利於甲○○之論斷
，揆諸前揭之說明，已難謂無判決不備理由之違法。而宋燕資所
作成之股東應退應補股金計算書係私文書，甲○○一再否認其真
正並表示內容與事實不符，自屬重要之攻擊方法，其情究竟如何
，原審亦未說明取捨之意見，於法並有未合。又既於七十九年六
月十二日之股東應退應補股金計算書記載甲○○應補達采公司股
金一千萬元，何以達采公司仍自八十年一月三日起至同年九月三
日按月給付甲○○二萬五千元？亦待澄清。關於達采公司之股東
名簿、持股、股本，並其間如何增減，未見原審調查審認，即謂
甲○○已將對達采公司之借款債權轉為投資款，更屬可議。甲○
○對原判決此部分指摘為不當，聲明廢棄，為有理由。
關於駁回甲○○其他上訴部分：
按經由銀行匯款與他人，依現行銀行實務作業，匯款單據上不必
載明匯款原因，自無從僅以匯款之事實證明匯款之原因。原審以
甲○○未能證明其七十八年九月二十七日匯款三百萬元予達勝公
司係達勝公司向其借款，以及七十八年八月二十八日由其配偶張
黃淑齡匯款達贏公司之二百萬元，無法證明借貸契約存在其與乙
○○間，尚難認係乙○○個人所借。因而維持第一審駁回甲○○
請求達勝公司給付借款三百萬元本息及請求乙○○給付借款二百
萬元本息部分之判決，駁回甲○○對上開部分判決之上訴，經核
並無不當。關此部分甲○○上訴論旨，指摘原判決不當，聲明廢
棄，為無理由。
關於駁回乙○○上訴部分：
查原審以上開理由，認於甲○○於七十九年八月二日由其妻張黃
淑齡匯款二百萬元入乙○○設於彰化銀行北新分行吉成辦事處之
帳戶，係乙○○向其所借款項，因而將第一審所為駁回甲○○請
求上開借款二百萬元本息部分之判決廢棄，改判命乙○○如數給
付，於法並無違誤。乙○○上訴論旨，猶執前詞，指摘原判決此
部分為不當，聲明廢棄，為無理由。
據上論結，本件甲○○上訴一部為有理由，一部為無理由；乙○
○上訴為無理由。依民事訴訟法第四百七十七條第一項、第四百
七十八條第二項、第四百八十一條、第四百四十九條第一項、第
七十八條，判決如主文。
中    華    民    國  九十八  年    九    月  二十四  日
                      最高法院民事第七庭
                          審判長法官  劉  福  聲
                                法官  鄭  玉  山
                                法官  劉  靜  嫻
                                法官  袁  靜  文
                                法官  顏  南  全
      本件正本證明與原本無異
                                      書  記  官
中    華    民    國  九十八  年    十    月    六    日
                                                Ａ


司法院資訊處製作；財團法人民間司法改革基金會備份。
